臺灣屏東地方法院交通事件裁定　　　　　94年度交聲字第31號
聲　請　人　交通部公路總局高雄區監理所屏東監理站
異　議　人　甲○○　男　45歲.
上列受處分人因違反道路交通管理處罰條例案件，對於交通部公
路總局高雄監理所屏東監理站交通事件裁決所94年1 月31日所為
之處分（原處分：屏監違字第裁00-000000 號），聲明異議，本
院裁定如下：
    主  文
異議駁回。
    理  由
一、原處分機關係以：異議人即受處分人甲○○於民國87年10月
    26 日16 時50分許，駕駛車牌IN－6439號自用小客車，行經
    有燈光號誌管制之交岔路口之屏東縣台三線里港段塔樓路段
    ，因闖紅燈為警當場舉發，異議人拒絕在舉發違反道路交通
    管理事件通知單上簽名，依違反道路交通管理事件統一裁罰
    基準及處理細則第11條第1 項第1 款之規定，拒絕簽章者視
    為已收受，依道路交通管理處罰條第53條、第63條第1 項之
    規定裁罰新臺幣3600百元，及記違規點數3 點等語。
二、異議意旨略以：(一)本案違規發生於87年10月26日且為現場攔
    停開罰，為何該違規通知單欲顯示為88年才開立（該通知單
    序號為屏縣警交字第0135182 號），且遲至88年5 月5日
    才鍵入，顯見本案系爭之違規通知單，非當場攔停開立，而
    是事後於88年才開立，舉發人指述的現場攔停開罰情事，顯
    然與經驗法則有違。(二)舉發人所指違規事項，異議人根本沒
    有印象，直至今年2 月1 日才收到違規裁決書，本案是否超
    過告發時效? (三)因時間已過7 年之久，異議人對本案完全沒
    有印象，且該違規通知單上又無異議人之簽認字跡，加上該
    違規單所載之系爭車主又為第三人謝淑美，如何確認當日之
    駕駛人為異議人? (四)若本案曾發生，告發單位確實都沒有收
    到異議申請書或聲請異議書嗎? 不然為何經過7 年，都未見
    開立交通裁判單? 實與常情不符。(五)本案警員有否盡到告知
    「拒簽即視為已收受」之義務，如何證明? (六)「拒收即視為
    收受」之認定，有何法律依據? 因為該「視為收受」的認定
    ，涉及剝奪人民財產權及訴訟權等法律效果，依憲法規定必
    須為立法院通過之「法律」有具體、明確規定才可，若以單
    一「統一裁罰基準及處理細則」之行政命令即認定異議人應
    受「拒簽即視為收受」之法律責任前，應先舉證當日違規駕
    駛人確為異議人。(七)異議人所有之駕駛執照曾於82年間遺失
    而聲請補發，加上歹徒偽造技術高超可能遭冒用異議人之駕
    駛執照等語。
三、按90年1 月17日修正前之道路交通管理處罰條例第90條第1
    項、第2 項分別規定：「違反本條例之行為，自行為成立之
    日起；行為有連續或繼續之狀態者，自行為終了之日起，逾
    3 個月不得舉發。但汽車肇事致人受傷或死亡案件，因肇事
    責任不明，已送鑑定者，其期間自鑑定終結之日起算。」、
    「前項案件自確定之日起逾3 年未執行者，免予執行。」；
    嗣於90年1 月17日刪除同條第2 項之規定。另行政執行法第
    7 條規定：「行政執行，自處分、裁定確定之日或其他依法
    令負有義務經通知限期履行之文書所定期間屆滿之日起，5
    年內未經執行者，不再執行；其於5 年期間屆滿前已開始執
    行者，仍得繼續執行。但自5 年期間屆滿之日起已逾5 年尚
    未執行終結者，不得再執行。」、「前項規定，法律有特別
    規定者，不予適用之。」。由上開規定觀之，所謂「前項案
    件自確定之日」起或「自處分、裁定確定之日．．．」起，
    應係指違反道路交通管理處罰條例之行為已經處罰機關依法
    裁決而確定者而言，據此，上開規定就舉發之時效及裁罰確
    定後之執行時效分別定有明文，然對於處罰機關受理違反道
    路交通管理事件後，其裁決之期限，道路交通管理處罰條例
    未定有明文，是以，本件首須審究處罰機關於受理違反道路
    交通管理事件時，其裁決之時效有無限制？經查：
(一)、首應究明者，係警察機關舉發違規通知單之性質，是否屬行
    政處分﹖按道路交通管理處罰條例第8 條規定「違反本條例
    之行為由左列機關處罰之：一、違反第12條至第68條之規定
    者，由公路主管機關處罰。二、違反第69條至第84條之規定
    者，由警察機關處罰。前項第1 款之處罰，公路主管機關應
    設置交通裁決單位辦理」；又同條例第9 條第1 項規定「本
    條例所定罰鍰之處罰，行為人接獲違反道路交通管理事件通
    知單後，於15日內得不經裁決，逕依第92條第3 項之罰鍰基
    準規定，向指定之處所繳納結案；不服舉發事實者，應於15
    日內，向處罰機關陳述意見；其不依通知所定期限前往指定
    處所聽候裁決，且未依規定期限繳納罰鍰結案或向處罰機關
    陳述意見者，處罰機關得逕行裁決之」，足見本件違規之處
    罰機關為公路主管機關所設置之交通裁決單位，亦即原處分
    機關－交通部公路總局高雄區監理所屏東監理站。因此，警
    察機關針對本件違規通知異議人之舉發違規通知單，並非屬
    於處罰機關所為之行政處分，該通知單僅告知違規人屆期應
    到案陳述意見或接受裁決，其性質屬於觀念通知，屏東監理
    站其後所為之裁決，發生處罰或不罰之法律效果者，始屬行
    政處分。準此，舉發違規通知單既非處罰機關所為，且無處
    分之具體內容，並未發生公法上法律效果，自難認係行政處
    分。
(二)、本件違規舉發日期固為87年10月26日，但此舉發違規通知單
    並非行政處分，已如前述，則當無追罰時效及執行時效可言
    。且本件前揭舉發通知單到案日期所記載應到案日期雖為87
    年11月10日前，然該到案日期並非道路交通管理事件之確定
    日期，前已敘明。至於原處分機關作成本件裁決之日期為94
    年1 月31日，然異議人依道路交通管理處罰條例第87條向本
    院提起聲明異議，是本件行政處分仍尚未確定，本無所謂「
    自確定之日起」逾期未執行之情形，自無執行逾期之問題。
(三)、又道路交通管理處罰條例第92條授權所訂定之「違反道路交
    通處理事件統一裁罰標準及處理細則」，係為利公路主管機
    關及警察機關於處理違反道路交通管理事件能有統一之程序
    及裁罰標準而訂定之行政規則。準此修正前該細則第44條第
    1 項規定：違反道路交通管理事件行為人，未依規定自動繳
    納罰鍰，或未依規定到案聽候裁決，處罰機關應於1 個月（
    修正後為2 個月）內依標準表逕行裁決之規定，僅在促使各
    處罰機關儘速處理案件，以免形成積案，無法達成交通管理
    之目的，為處罰機關內部行政作業之運作流程規定，其性質
    乃主管機關所訂定之行政規則，與時效期間需有法律明文規
    定者為限，兩相迥異，自難認原處分機關所作本件裁決之日
    期已逾上開期限，而生失權之效果。
(四)、行政程序法，係於90年1 月1 日生效施行。該法第131 條之
    5 年時效規定，為公法上請求權之一般時效規定，所稱「公
    法上請求權」，係指公法上權利義務主體相互間，基於公法
    ，一方得請求他方為特定給付之權利。本件交通違規裁罰事
    件，性質上屬於公法上之請求權，惟行政程序法施行前已發
    生公法上請求權之消滅時效期間，不適用上開規定，應依行
    政程序法施行前有關法規之規定，無相關法規規定者，參照
    司法院大法官釋字第474 號解釋意旨略以「時效制度不僅與
    人民權利義務有重大關係，且其目的在於尊重既存之事實狀
    態，及維持法律秩序之安定，與公益有關」，得類推適用民
    法消滅時效之規定（縱使殘餘期間，自行政程序法施行日起
    算較5 年為長者，仍依其期間，法務部90年3 月22日90令字
    第8617號令釋同此見解）。本件違規事實發生在87年10月26
    日，原處分機關所得裁決罰鍰之權利，係行政程序法施行前
    已發生之公法上請求權，且其性質既與民法第126 條、第
    127 條有異，自應類推適用民法第125 條一般消滅時效15年
    之規定。準此，本件違規裁罰尚未逾15年時效，則原處分機
    關於94年1 月31日所為裁決自無時效消滅之問題。
(五)、按關於人民之權利、義務者，應以法律定之。中央法規標準
    法第5 條第2 款定有明文。又道路交通管理處罰條例之罰鍰
    基準、舉發、罰鍰繳納、向處罰機關陳述意見或裁決之處理
    程序、易處吊扣汽車牌照或駕駛執照基準及繳納機構等事項
    之處理細則，由交通部會同內政部定之，亦為該條例第92條
    第3 項所明定。另依違反道路交通管理事件統一裁罰基準及
    處理細則第1 條、第11條第1 項第1 款前段規定，本細則依
    道路交通管理處罰條例第92條第3 項規定訂定之。行為人有
    本條例之情形者，應填製舉發違反道路交通管理事件通知單
    （以下簡稱通知單）並於被通知人欄予以勾記，其通知聯依
    下列規定辦理：一、當場舉發者，應填記駕駛人或行為人姓
    名、性別、出生年月日、地址、身分證統一號碼及車主姓名
    、地址、車牌號碼、車輛種類。被查獲之駕駛人或行為人為
    受處分人時，應將該通知單填記後交付該行為人簽名或蓋章
    收受之；拒絕簽章者，並記明其事由，視為已收受。從而原
    處分機關所爰引前開細則之規定，係依據道路交通管理處罰
    條例第92條第3 項之授權，且該項授權之目的、內容及範圍
    ，均為具體明確；而被授權之規範（指上述細則第11條第1
    項第1 款）亦同。故原分機關以異議人拒絕在舉發違反道路
    交通管理事件通知單上簽名，視為異議人已收受該通知單，
    並無違法之處，異議人尚有誤認。
(六)、交通警察掣單舉發違反道路交通管理處罰條例所列之違規事
    實，基於公務員為公法上行為具有公信力之原則，該行政行
    為當可被推定為真正。證人即本件取締員警楊仁宏、洪博耀
    於本院審理時證稱：在庭上的異議人是否當初所取締的違規
    人，因時間太久了，已經沒有印象，但本件不是逕行舉發是
    當場攔檢，看過駕駛人的證件，才會記載駕駛人的年籍資料
    。如駕駛人提供證件，我們依照證件上的相片核對是同一人
    ，同一人才會舉發。本件駕駛人之所以會拒簽，可能因為他
    認為沒有闖紅燈，所以才會拒簽。異議人違規的時間雖然是
    在87年10月26日，但因為會計年度的關係，從88年7 月以後
    都是使用字號的通知單等語在卷甚明。且經本院向屏東縣
    警察局里港分局查詢本案係於87年發生為何使用屏縣警交
    字第0135182 號通知單，該局函復本院亦與前述證人楊仁宏
    、洪博耀所證述之內容相同，有該局94年3 月23日里警交字
    第0940012104號函在卷為憑。再者異議人自承與證人楊仁宏
    、洪博耀二人素昧平生，未有任何仇恨及金錢借貸等糾葛、
    上述車牌IN－64 39 號自用小客車係伊使用等節屬實，則異
    議人若非駕駛前述自用小客車有上述違規行為，經證人楊仁
    宏、洪博耀攔停取締辨識駕駛執照上相片與異議人相符，證
    人楊仁宏、洪博耀豈有誣陷異議人，而為不實記載之理由？
    證人又何能得知異議人之年籍資料而記載於通知單上？是以
    異議人確有上述違規之行為，應堪認定。雖異議人辯稱：其
    駕駛執照曾於82年遺失而聲請補發在案，且歹徒偽造技術高
    超可能遭冒用云云。惟異議人既自承前述自用小客車係其本
    人在使用，縱然異議人之駕駛執照曾於82年間遺失，可能遭
    人冒用或偽造使用，但其所使用前述自用小客車，殆無可能
    同時遭人竊取使用。異議人空言所辯，尚難認其辯解為可採
    。
四、綜上所述，原處分機關援引道路交通管理處罰條例第53條、
    第63條第1 項之規定裁罰新臺幣3600百元，及記違規點數3
    點，核無不當。本件聲明異議為無理由，應予駁回。
五、據上論斷，應依道路交通案件處理辦法第19條，裁定如主文
    。
中　　華　　民　　國　　94　　年　　5 　　月　　13　　日
                        交通法庭  法官楊萬益
以上正本證明與原本無異。
如不服本裁定應於收受送達後五日內向本院提出抗告書狀敘述抗
告之理由抗告於台灣高等法院高雄分院。
                                  書記官呂坤宗
中　　華　　民　　國　　94　　年　　5 　　月　　18　　日
